臺灣高雄地方法院刑事判決　　　　　　　 94年度易字第880號
公　訴　人　臺灣高雄地方法院檢察署檢察官
被　　　告　甲○○　男　29歲.
上列被告因妨害兵役案件，經檢察官聲請簡易判決處刑（93年度
偵字第24355 號），本院認為不宜簡易判決處刑，改依通常程序
審理後，判決如下︰
    主  文
甲○○無罪。
    理  由
一、公訴意旨略以：被告甲○○係後備軍人，原住高雄縣路竹鄉
    ○○村○○街82號，其於民國93年2 月1 日遷離上開設籍地
    址後，竟無故不依規定申報，致使高雄縣後備司令部所發，
    指定其應於同年10月6 日上午8 時，前往屏東縣內埔鄉「龍
    泉營區」報到之大業2404-3號教育召集令，雖於同年9 月23
 　 日下午1 時許，由其父林勇南代為收受，惟因不知被告所在
    而無法轉交，致前開召集令無法送達於本人。因認被告涉犯
    妨害兵役治罪條例第10條第3 項之罪嫌，依同條例第6 條之
    規定論處云云。
二、按犯罪事實應依證據認定之，無證據不得推定其犯罪事實；
    不能證明被告犯罪者，應諭知無罪之判決，刑事訴訟法第15
    4 條第2 項、第301 條第1 項定有明文。又「妨害兵役治罪
    條例第11條第3 項雖規定致使召集令無法送達者，以意圖避
    免召集論，但仍不排除責任要件之適用，乃屬當然」，89年
    11月10日大法官會議釋字第517 號著有明文。又按刑法之故
    意，係指認識犯罪之構成事實，且進而決定為其行為之意思
    ；其中決定為其行為之意思，皆有一定之遠因，即「動機」
    ，通常動機與犯罪之成立無關，或以之為科刑時應予審酌之
    事項、或為減刑之要件、或為加重之要件，然於特殊之犯罪
    ，若以之為主觀不法構成要件之構成要素者，如刑法分則中
    規定以「意圖」為成立要件之罪，法律既明定為犯罪構成要
    件，則動機已成犯罪內容之一部分，不得再視為一般之動機
    ，故目的犯（意圖犯）在主觀上除須具備故意之構成要件外
    ，尚須具備法定之不法意圖，否則其犯罪即無以成立（最高
    法院93年台上字第4798號判決參照）。另按「本件公訴意旨
    認被告涉犯妨害兵役治罪條例之罪，已於91年6 月26日修正
    ，並自同年月28日起施行之妨害兵役治罪條例第10條第1 項
    增訂『意圖避免召集處理』之構成要件，同法條第3 項則規
    定：『後備軍人犯第1 項之罪，．．致使召集令無法送達者
    ，以意圖避免召集論；分別依第5 條或第6 條科刑』，是其
    罪之構成，自亦以有避免召集處理之意圖為主觀要件甚明。
    顯然修正後妨害兵役治罪條例第10條第3 項、第1 項第3 款
    之罪係屬刑事法上之目的犯，倘行為人並無避免召集處理之
    意圖，即不得遽以該罪相繩」，最高法院92年度台非字第40
    4 號判決意旨可資參照。再本次修法之所以規定行為人之主
    觀要件，立法者係考量人民遷移住居所之原因不一，並非均
    係基於逃避兵役召集之故，若因單純遷移住居所未申報，導
    致召集令無法送達而未前往報到，因此觸犯法律，有犯罪前
    科，將使人民輕易入罪，故立法者審酌民情，有意將此部分
    除罪化，而將行為人之主觀要件予以明定，是本案仍應審酌
    行為人是否具有「意圖避免召集處理」之主觀犯意，本案仍
    應由檢察官對於行為人是否具有『意圖避免召集處理』之主
    觀犯意，指出證明之方法（民國93年11月25日臺灣高等法院
    暨所屬法院座談會刑事類第15號、92年11月26日臺灣高等法
    院暨所屬法院座談會刑事類提案第20號參照）。蓋妨害兵役
    治罪條例第6 條第1 項係以「意圖避免教育召集」為構成要
    件，其「意圖」乃避免教育召集之特定意圖，同條例第10條
    第1 項意圖則係避免任一種或數種召集均屬之，故行為人若
    未依規定申報遷移之新住處，而係出於避免任何召集或某一
    教育召集以外之召集，致教育召集令無法送達，依第10條第
    3 項即可以意圖避免（教育）召集論，而依同條例第6 條第
    1 項科刑，而無庸另行證明第6 條第1 項之避免教育召集之
    特定意圖，此為第10條第3 項立法意旨及實益之所在，故第
    10條第3 項之「以意圖避免召集論；分別依第5 條或第6 條
    科刑」之「意圖」應係指第5 條、第6 條針對特定召集加以
    避免之意圖，與同條第1 項之「意圖」未限於針對何種召集
    之情形自有不同。故第10條第3 項之適用自應以犯同條第1
    項之罪即有該第1 項之避免召集的意圖為要件，二者間並無
    循環論斷之問題，要難以此條例第10條第3 項有「以意圖避
    免召集論」之用語，即逕解為不以具備避免召集之主觀意圖
    為必要。
三、公訴意旨認被告涉有前開犯行，無非以有教育召集令受領回
    執、高雄縣後備司令部列管後備軍人行方不明遷出未報移送
    法辦年籍表各1 紙，及證人林勇南之證述，為其論據。
四、訊據被告固坦承離家未居住於設籍地，致無法收受教育召集
    令，前往教召之事實，惟堅決否認有妨害兵役犯行，辯稱：
    「之前係因與家人不合，才離家自行到台南居住，而未與家
    人聯絡，家裡為此有申報失縱人口，我是因未住家裡及未與
    家人聯絡才未收到教育召集令，若我知道有教育召集，我會
    去參加教召，我沒有逃避兵役之意思」等語。經查：
  (一)被告係後備軍人，原住高雄縣路竹鄉○○村○○街82號，其
    於93年2 月1 日因與家人發生爭執而遷離上開設籍地址，致
    高雄縣後備司令部所發，指定其應於同年10月6 日上午8 時
    ，前往屏東縣內埔鄉「龍泉營區」報到之大業2404-3號教育
    召集令，無法送達於被告之事實，為被告所坦承，核與證人
    林勇南之證述相符，並有教育召集令受領回執、高雄縣後備
    司令部列管後備軍人行方不明遷出未報移送法辦年籍表、受
    理查詢人口案件登記表各1 紙在卷可證。
  (二)按後備軍人依前條所定管理事項，應有下列各項之義務：戶
    籍遷出遷入或住址變更申報；後備軍人如有異動事項，應依
    相關戶籍法規向主管單位申報異動登記，同一戶籍管轄區域
    住址變更者，應逕向戶籍地戶政事務所辦理住址變更登記，
    由戶籍管轄區域遷往其他戶籍管轄區域者，應逕向遷入地戶
    政事務所辦理戶籍遷入登記，後備軍人管理規則第7 條第2
    款、第15條、第16條分別定有明文。本件被告係後備軍人，
    應知隨時有受教育召集之可能及其具有申報住居所義務之認
    知，竟遷移住居所，未依規定申報，堪認被告具有依兵役法
    規定其有受教育召集之義務而未申報，無故不依規定申報之
    客觀行為及主觀故意。
  (三)惟按妨害兵役治罪條例第10條第1 項所謂「意圖避免召集處
    理」係指被告不申報遷移居住處所乃以避免召集處理為積極
    目的，亦即將此「意圖」明定為主觀犯罪構成要件，此與刑
    法上之犯罪故意乃單純指行為及結果故意者不同。是被告是
    否有「意圖避免召集處理」之主觀不法意圖，仍應有積極證
    據證明始得認定之。後備軍人遷移住所未依規定申報，出於
    「避免召集」意圖以外如避債者、避仇者、至外地工作、生
    性疏懶所在多有，並非明知有此申報義務，而未依規定申報
    ，即可逕認其係以避免召集為不申報之積極目的，尚難僅以
    客觀上於相當期間未據實遷移戶籍，均推認主觀上出於「避
    免召集處理」之意圖。本件被告自承因與家人發生爭執而離
    家未與家人聯絡等情，核與被告之父即證人林勇南證述：「
    當時被告係因與家人有磨擦離家，而與家人沒有聯絡，我有
    於93年8 月24日申報失蹤人口，警察係於94年1 月14日臨檢
    才找到被告」等語（見本院卷1 第11頁）相符。是被告辯稱
    ：伊係因與家人發生爭執而離家未與家人聯絡，並不是故意
    逃避召集才未依規定申報住居所等語，未違常情，尚可採信
    。
五、綜上所述，本件被告既係因與家人發生爭執而離家未與家人
    聯絡，並不是故意逃避教育召集，依前開法律規定及說明，
    自不符合「有避免召集處理之意圖」之主觀要件甚明。是本
    件公訴人所舉之證據尚不足認定被告確係出於「意圖避免召
    集處理」而無故不依規定申報遷移居住處所，致本件教育召
    集令無法送達。此外，復查無其他積極證據，足認被告有公
    訴人所指之妨害兵役治罪條例第10條第3 項、第1 項第3 款
    後備軍人居住處所遷移，無故不依規定申報，致使召集令無
    法送達之犯行，揆諸上開規定，應認被告犯罪不能證明，依
    法應諭知無罪之判決。
據上論斷，應依刑事訴訟法第452 條、第301 條第1 項，判決如
主文。
本案經檢察官乙○○到庭執行職務。
中　　華　　民　　國　　94　　年　　6 　　月　　21　　日
                  刑事第十六庭  審判長法　官 施柏宏
                                      法  官 洪能超
                                      法  官 陳億芳
以上正本證明與原本無異。
如不服本判決，應於收受送達後10日內向本院提出上訴書狀。
中　　華　　民　　國　　94　　年　　6 　　月　　21　　日
                                      書記官  吳金霞
